臺灣桃園地方法院刑事判決
                                   110年度審交訴字第12號
111年度審交訴字第16號
公  訴  人  臺灣桃園地方檢察署檢察官
被      告  蘇聖翔



上列被告因肇事遺棄罪等案件，經檢察官提起公訴（109年度調
偵字第2274號），被告於本院準備程序進行中，就被訴事實為有
罪之陳述，經本院告知簡式審判程序意旨，並聽取當事人之意見
後，本院合議庭裁定由受命法官獨任依簡式審判程序審理，判決
如下：
    主  文
戊○○汽車駕駛人，無駕駛執照駕車犯過失傷害罪，處拘役肆拾日
，如易科罰金，以新臺幣壹仟元折算壹日；又犯駕駛動力交通工
具發生交通事故，致人傷害而逃逸罪，處有期徒刑陸月，如易科
罰金，以新臺幣壹仟元折算壹日。
    事實及理由
一、犯罪事實：
　　戊○○明知其無小型車普通駕駛執照，竟猶於民國109年7月19
    日上午10時16分許，駕駛車牌號碼000-0000號自用小客車（
    下稱「A 汽車」），沿桃園市桃園區（以下同市區）中山路
    由東向西往中山北路方向行駛，行經中山路與育樂街之交岔
    路口時，戊○○本應注意汽車行駛至交岔路口，其行進應遵守
    燈光號誌之指示，車輛面對圓形紅燈，表示禁止通行，不得
    超越停止線或進入路口，而依當時天候晴、日間自然光線、
    柏油路面乾燥、無缺陷、無障礙物、視距良好，並無不能注
    意之情事，戊○○竟疏未注意其行進方向之燈光號誌，於其行
    近路口時已轉變為圓形紅燈，本不得超越停止線進入該交岔
    路口，竟貿然違規闖紅燈穿越該交岔路口直行，適其左前方
    有甲○○騎乘車牌號碼000-0000號普通重型機車（下稱「B 機
    車」）搭載其子兒童黃○家（98年10月生，真實姓名年籍詳
    卷），沿育樂街由西南向東北往四維街方向，依其行向圓形
    綠燈號誌指示直行穿越該交岔路口，戊○○閃煞不及，致其所
    駕駛之自用小客車與甲○○所騎乘之普通重型機車發生碰撞，
    甲○○及黃○家人車倒地，甲○○並因此受有創傷性蜘蛛膜下腔
    出血、臉、雙上肢、雙下肢挫傷及擦傷、右腰擦傷、背部挫
    傷、第一節腰椎壓迫性骨折、第2 至3 節腰椎椎間盤突出；
    黃○家則因此受有右小腿及右腳多處挫擦傷等傷害（所涉過
    失傷害黃○家部分，未據告訴）。詎戊○○明知已駕車發生交
    通事故，對於甲○○、兒童黃○家受傷有所預見，竟仍基於逃
    逸之犯意，未對甲○○、兒童黃○家施以必要救助措施，亦未
    報警或等待員警到場處理，即逕自駕駛上開自用小客車離開
    現場。嗣警據報旋調閱監視器錄影畫面後，於復興路、民生
    路口攔停「A汽車」而當場查獲。
二、證據名稱：
　㈠被告戊○○分別於警詢、檢察官訊問及本院準備程序中之自白
    。
　㈡證人即告訴人甲○○及其告訴代理人丁○○、被害人兒童黃○家、
    證人即被告同車友人王建陸、賴文彬、陳泓榮、丙○○分別於
    警詢及檢察官訊問中之證述。
　㈢職務報告、甲○○、黃○家之全戶戶籍資料（完整姓名）查詢結
    果、桃園市政府警察局舉發違反道路交通管理事件通知單、
    桃園市○○○○○○○○○○路○○○○○道路○○○○○○○○○○○○○○號碼000-000
    0號自用小客車之車輛詳細資料報表、道路交通事故現場圖
    、道路交通事故調查報告表㈠及㈡、車損及車禍現場照片、行
    車紀錄器錄影畫面翻拍照片、長庚醫療財團法人林口長庚紀
    念醫院診斷證明書3紙、沙爾德聖保祿修女會醫療財團法人
    聖保祿醫院診斷證明書。
三、新舊法比較：
  ㈠按行為後法律有變更者，適用行為時之法律。但行為後之法
    律有利於行為人者，適用最有利於行為人之法律，刑法第2
    條第1 項定有明文。查被告行為後，刑法第185條之4肇事遺
    棄罪之規定，已於110年5月28日經總統以華總一義字第1100
    0050241號令修正公布，並於同年6月1日施行，修正前第185
     條之4 條文為：「駕駛動力交通工具肇事，致人死傷而逃
    逸者，處1年以上7年以下有期徒刑。」，修正後條文則為：
    「駕駛動力交通工具發生交通事故，致人傷害而逃逸者，處
    6月以上5年以下有期徒刑；致人於死或重傷而逃逸者，處1 
    年以上7年以下有期徒刑（第1項）。犯前項之罪，駕駛人於
    發生交通事故致人死傷係無過失者，減輕或免除其刑（第2 
    項）。」，此次修法係鑑於司法院釋字第777號解釋，認為
    過去刑法第185條之4肇事逃逸罪有關「肇事」要件有違法律
    明確性原則，且現行刑度規定對情節輕微個案過苛而不符憲
    法罪刑相當原則，為使刑事法律責任更為明確，除將「肇事
    」之要件修正為「發生交通事故」，且縱使駕駛動力交通工
    具發生交通事故致人死傷係無過失，其逃逸者，亦予以處罰
    ，課以交通事故當事人應停留在現場向傷者或警察等有關機
    關表明身分，並視現場情形通知警察機關處理、協助傷者就
    醫、對事故現場為必要之處置等責任，以免發生二次事故確
    保公眾交通安全及人身保障，並符合法律明確性原則。復依
    法益侵害之結果，分別規定致人傷害而逃逸者，處6月以上5
    年以下有期徒刑，致人於死或重傷而逃逸者，處1年以上7年
    以下有期徒刑；另就駕駛人於發生交通事故致人死傷係無過
    失之情形，設有減輕或免除其刑之規定，以兼顧個案情節輕
    重之適當處罰，並合於憲法罪刑相當原則之要求。
  ㈡綜上，經比較新舊法之結果，本件被告對於車禍事故之發生
    確有過失責任，而告訴人因本件車禍事故係受有創傷性蜘蛛
    膜下腔出血、臉、雙上肢、雙下肢挫傷及擦傷、右腰擦傷、
    背部挫傷、第一節腰椎壓迫性骨折、第2 至3 節腰椎椎間盤
    突出之普通傷害，修正前應科處1年以上7年以下有期徒刑；
    修正後則科處6月以上5年以下有期徒刑，顯然修正後之新法
    較有利於被告，依刑法第2條第1項但書規定，本案應適用修
    正後刑法第185條之4第1項前段之規定。
四、論罪科刑：
　㈠按刑法總則之加重，係概括性之規定，所有罪名均一體適用
    ；刑法分則之加重，係就犯罪類型變更之個別犯罪行為予以
    加重，成為另一獨立之罪名。次按汽車駕駛人，無駕駛執照
    駕車、酒醉駕車、吸食毒品或迷幻藥駕車、行駛人行道或行
    經行人穿越道不依規定讓行人優先通行，因而致人受傷或死
    亡，依法應負刑事責任者，加重其刑至二分之一，道路交通
    管理處罰條例第86條第1項定有明文。依其文義觀察，係就
    刑法第276條過失致人於死罪、同法第284條過失傷害（及致
    重傷）罪之基本犯罪類型，對於加害人為汽車駕駛人，於從
    事駕駛汽車之特定行為時無駕駛執照駕車、酒醉駕車、吸食
    毒品或迷幻藥駕車、行駛人行道或行經行人穿越道不依規定
    讓行人優先通行，因而致人受傷或死亡之特殊行為要件予以
    加重處罰，已就上述刑法第276條、同法第284條各罪犯罪類
    型變更之個別犯罪行為予以加重，而成另一獨立之罪名，自
    屬刑法分則加重之性質。查被告於本院準備程序中供稱無駕
    駛執照等語明確（見110年度審交訴字第12號卷第95頁），
    且有桃園市政府警察局舉發違反道路交通管理事件通知單在
    卷可考（見偵字卷第57頁），可認被告係無駕駛執照之人，
    詎其猶駕駛自用小客車上路並肇事，致告訴人受有如犯罪事
    實欄所載之傷害，被告所為自該當道路交通管理處罰條例第
    86條第1項加重處罰之要件。
　㈡次按兒童及少年福利與權益保障法第112條第1項前段規定成
    年人故意對兒童及少年犯罪者，加重其刑至2分之1，係對被
    害人為兒童、少年之特殊要件予以加重處罰，乃就犯罪類型
    變更之個別犯罪行為予以加重，係屬刑法分則加重之性質，
    非僅單純之刑度加重，即其構成要件亦與常態犯罪之罪型不
    同，為一獨立之犯罪構成要件（最高法院72年台上字第6785
    號判例、92年第1 次刑事庭會議決議、99年度台上字第1128
    號判決要旨參照），是倘成年人係故意對兒童、少年犯罪，
    自應依該條文論以獨立之罪名，而非僅加重其刑而已。經查
    ，被告係86年2月11日生，於行為時為成年人，而被害人黃○
    家則係98年10月9日生，於案發時係未滿12歲之兒童，有被
    告之個人戶籍資料查詢結果、被害人黃○家之全戶戶籍資料
    （完整姓名）查詢結果等在卷可考（見本院卷第15頁，偵字
    卷第45-46頁）。然觀以行車記錄器錄影畫面翻拍照片，被
    害人黃○家係乘坐在「B機車」後座，而「A汽車」與「B機車
    」發生碰撞僅為一瞬間之事，且被告於肇事後，全然未停車
    察看，即逕自駕車離去（見偵字卷第93頁），尚難遽予認定
    被告於肇事倉皇逃逸時，有充分時間觀察、知曉有被害人黃
    ○家之年齡，是依卷內積極證據資料既難認被告對被害人黃○
    家具有兒童身分乙情有所認知或預見，依罪疑唯輕原則，本
    案自無從依兒童及少年福利與權益保障法第112 條第1項前
    段規定加重其刑，併予敘明。
  ㈢核被告所為，分別係犯：
  ⒈就被告駕車致告訴人甲○○受傷部分，係犯道路交通管理處罰
    條例第86條第1項、刑法第284條前段之汽車駕駛人無駕駛執
    照駕車，過失致人受傷罪，並應依上開道路交通管理處罰條
    例規定加重其刑。公訴意旨漏未論及道路交通管理處罰條例
    第86條第1項之規定，雖有未洽，惟起訴之基本犯罪事實同
    一，且經本院於準備程序中當庭告知變更起訴法條及罪名（
    見本院110年度審交訴字第12號卷第95頁），業已保障被告
    之防禦權，爰依刑事訴訟法第300條規定變更起訴法條。
  ⒉就被告駕車致人受傷後逃逸部分，係犯修正後刑法第185條之
    4第1項前段之駕駛動力交通工具發生交通事故，致人傷害而
    逃逸罪。
　㈣按修正後刑法第185條之4之規定，既仍經立法者置於刑法公
    共危險罪章之列，顯見其偏重於社會公共安全法益之保護，
    而與重在保護個人生命、身體安全之遺棄罪迥然有別，自不
    能以受傷或死亡人數之多寡計算罪數。是以縱令行為人駕車
    發生交通事故導致多人分別成傷，且未經救援即擅自逃逸，
    其所侵害者仍屬單一社會法益，而無依刑法第55條前段論以
    一行為觸犯數罪名之想像競合犯裁判上一罪關係之可言。又
    修正後刑法第185條之4第1項前段規定之構成要件為：「駕
    駛動力交通工具發生交通事故，致人傷害而逃逸者」，其中
    在「逃逸」前之「駕駛動力交通工具發生交通事故，致人傷
    害」雖亦是構成要件之一，但其僅係該罪之前提要件，實際
    上該發生交通事故逃逸罪主要在於處罰發生交通事故後未停
    留在現場而「逃逸」行為，而非處罰發生交通事故致人傷害
    之行為，因過失致人受傷部分已經另有處罰規定，故若在逃
    逸行為上再就致人傷害部分評價，將會形成重複評價。是若
    行為人僅有一個逃逸行為，不應生觸犯數罪名之問題。復就
    隱含有侵害個人法益之社會法益犯罪，例如放火罪，有關其
    罪數之認定，最高法院向來之見解咸認：放火罪其直接被害
    法益為一般社會之公共安全，雖私人之財產法益亦同時受其
    侵害，但本罪係列入公共危險章內，自以社會公安之法益為
    重，故以一個放火行為燒燬多家房屋，或一個放火行為同時
    燒燬住宅與該住宅內所有其他物品，無論該其他物品為他人
    或自己所有，與同時燒燬數犯罪客體者之情形不同，仍祇成
    立一罪，不得以所焚家數或不同所有人之物，定其罪數（最
    高法院21年度上字第391號、79年度台上字第1471號判決意
    旨參照）。同理，駕駛動力交通工具發生交通事故，致人傷
    害而逃逸罪既同列公共危險章內，自應以社會公安之法益為
    重，故一個駕車發生交通事故而「逃逸」之行為，雖因發生
    交通事故致生數人受傷，仍應僅論以一罪。是以本件被告雖
    駕車發生交通事故，致告訴人甲○○、被害人兒童黃○家2 人
    受傷而逃逸，然其逃逸行為所侵害者，為單一社會法益，自
    論以單純一罪即可，並無適用想像競合犯規定之餘地。
　㈤被告所犯上開2 罪間，犯意各別，行為互殊，應分論併罰。
  ㈥爰審酌被告無駕駛執照駕車闖紅燈以致肇事之過失情節非輕
    ，且其在駕車肇事致人受傷後，未等待警方到場或為必要處
    置，即逕自離開現場逃逸，所為誠屬不當，又被告犯後雖始
    終坦承罪行，並與告訴人甲○○以新臺幣（下同）30萬元達成
    調解，然於給付1萬5,000元後，即未依約賠償損失，有本院
    110年度附民移調字第216號調解筆錄及本院辦理刑事案件電
    話查詢紀錄表等在卷可考（見本院卷第67-68頁、第77-79頁
    ），兼衡以被告之生活及經濟狀況、素行、年紀及智識程度
    等一切情狀，分別量處如主文所示之刑，並就所犯汽車駕駛
    人無駕駛執照駕車，過失致人受傷罪，諭知易科罰金之折算
    標準，以示懲儆。
五、應依刑事訴訟法第273條之1第1項、第299條第1項前段、第3
    00條、第310條之2、第454條第1項，道路交通管理處罰條例
    第86條第1項，修正後刑法第185條之4第1項前段，刑法第2
    條第1項但書、第11條前段、第284條前段、第41條第1項前
    段，刑法施行法第1 條之1第1項，判決如主文。
六、如不服本判決應於收受判決後20日內向本院提出上訴書狀，
    並應敘述具體理由。其未敘述上訴理由者，應於上訴期間屆
    滿後20日內向本院補提理由書（均須按他造當事人之人數附
    繕本）「切勿逕送上級法院」。
本案由檢察官乙○○提起公訴，經檢察官賴怡伶、李孟亭到庭執行
職務。 
中　　華　　民　　國　　111 　年　　1 　　月　　14　　日
                  刑事審查庭  法　官　李雅雯
以上正本證明與原本無異。
如不服本判決應於收受判決後20日內向本院提出上訴書狀，並應
敘述具體理由。其未敘述上訴理由者，應於上訴期間屆滿後20日
內向本院補提理由書（均須按他造當事人之人數附繕本）「切勿
逕送上級法院」。
　　　　　　　　　　　　　　　書記官　陳佩伶  
中　　華　　民　　國　　111 　年　　1 　　月　　17　　日
附錄本案論罪科刑法條： 
中華民國刑法第284 條（過失傷害罪）
因過失傷害人者，處1 年以下有期徒刑、拘役或10萬元以下罰金
；致重傷者，處3 年以下有期徒刑、拘役或30萬元以下罰金。
修正後刑法第185條之4：
駕駛動力交通工具發生交通事故，致人傷害而逃逸者，處6 月以
上5 年以下有期徒刑；致人於死或重傷而逃逸者，處1 年以上7
年以下有期徒刑。
犯前項之罪，駕駛人於發生交通事故致人死傷係無過失者，減輕
或免除其刑。
道路交通管理處罰條例第86條（刑責之加重及減輕）
汽車駕駛人，無駕駛執照駕車、酒醉駕車、吸食毒品或迷幻藥駕
車、行駛人行道或行經行人穿越道不依規定讓行人優先通行，因
而致人受傷或死亡，依法應負刑事責任者，加重其刑至二分之一
。
汽車駕駛人，在快車道依規定駕車行駛，因行人或慢車不依規定
，擅自進入快車道，而致人受傷或死亡，依法應負刑事責任者，
減輕其刑。